臺灣臺北地方法院民事判決　九十年度訴字第五一一六號
　　原　　　告　　高錦鐘即祭祀公業高積淵管理人
　　複　代理人　　丙○○
　　被　　　告　　台北市景美區農會
　　法定代理人　　乙○○
　　訴訟代理人　　甲○○
右當事人間請求調整租金事件，本院判決如左：
    主    文
被告承租原告即祭祀公業高積淵所有坐落如附表所示地號之土地，各自民國九十年八
月二十八日起，每年租金調整為依各該土地當年度申報地價總額年息百分之七計算。
原告其餘之訴駁回。
訴訟費用由被告負擔二分之一，餘由原告負擔。
    事    實
甲、原告方面：
  壹、聲明：
    一、被告承租原告管理祭祀公業高積淵所有坐落如附表所示地號之土地，應自起
        訴狀繕本送達翌日起，調整為依該土地當年度申報地價總額百分之七計算之
        租金。
    二、被告應自起訴狀繕本送達翌日起，每年七月十五日起給付原告依附表一所示
        土地當年度申報地價總額百分之七計算之租金。
  貳、陳述：
    一、被告自日據時代承租原告管理屬於祭祀公業高積淵所有之坐落台北市○○區
        ○○段三小段一一七、一一八、一一八之一號之土地，租賃範圍、面積如附
        表所示，性質為不定期租賃，被告自民國六十六年起至七十八年止，每年均
        僅付原告新台幣（下同）三萬零四百七十五元租金，僅為申報地價百分之０
        ．四二，嗣因系爭土地價值昇高，原告曾於七十九年七月間訴請按七十八年
        度申報地價年息百分之十計算調整租金，獲鈞院七十九年度訴字第四八六七
        號裁判按七十八年度申報地價年息百分之七調整，並歷經台灣高等法院八十
        年度上字第一二四三號判決、最高法院八十一年度台上字第四六五號裁定原
        告勝訴確定在案。
    二、有關調整租金方面：
      (一)按租賃物為不動產者，因其價值之昇降，當事人得聲請法院增減其租金，民
        法第四百四十二條著有明文。又最高法院二十年上字第二八三號判例意旨謂
        ：「租賃物為不動產者，其價值如有昇漲，出租人依法本得為增租之請求，
        至所增加租額之多寡，應以土地繁榮之程度及租金之比較等情形為標準」。
        系爭土地坐落於台北市○○街，原告雖曾於七十九年七月中旬獲判按七十八
        年度申報地價年息百分之七調整，惟該時景美捷運站尚未興建，系爭土地於
        七十八年之土地申報地價每平方公尺分別為景美段三小段一一七地號二八，
        四五六元，同小段一一八地號三五，二００元，同小段一一八之一地號三五
        ，二００元。迄今土地申報地價每平方公尺分別為景美段三小段一一七地號
        五二，０四六元，同小段一一八地號六四，二四０元，同小段一一八之一地
        號六四，二四０元，上漲近二倍之多，尤以景美捷運站興建後，交通更為便
        利，儼然成為新興之景美商圈，使土地價值產生巨幅變動，遠超過被告利用
        該土地所得之經濟利益。
      (二)兩造間既曾於七十九年間經前揭判決按七十八年度申報地價年息百分之七調
        整租金為合理，則於該判決迄今，近十年之久，又有景美捷運站之興建，更
        增進被告之利益，且土地申報地價幾乎每隔三年均會調整，若兩造間之租金
        仍維持十年前之租金，而不論土地價值是否上漲，對原告顯有不公。再按租
        金為承租人使用、收益租賃物支付之對價，故法院於依民法第四百四十二條
        之規定調整租金時，除應斟酌不動產之價值、所處位置及其四周工商業繁榮
        情形，暨與鄰地租金為比較外，更應注意承租人利用該租賃物之經濟價值與
        所得之利益，與應調整之租金數額是否平衡。原告經斟酌系爭不動產之價值
        、所處位置及其四周工商繁榮程度及被告所受之利益，爰聲請法院調整租金
        為每年依附表所示土地之當年度申報地價總額年息百分之七計算。
  參、證據：提出土地登記謄本三件、本院七十九年度訴字第四八六七號民事判決、
      台灣高等法院八十年度上字第一二四三號民事判決、最高法院八十一年度台上
      字第四六五號民事裁定等影本各一件、位置圖一件、照片九幀為證。
乙、被告方面：
  壹、聲明：駁回原告之訴。
  貳、陳述：
    一、被告自日據時期即向原告承租系爭土地，為不定期租賃，且被告從未積欠租
        金，期間於七十九年曾調整租金一次。
    二、原告以系爭土地申報地價上漲為由，並以該景美段捷運之興建而認定土地價
        值遠超過被告利用該土地所得之經濟利益，惟查文山區○○街一帶，雖有營
        商店舖，然目前尚非屬繁華地帶，各行業營運情形，每況愈下，原告所云市
        面極為繁榮，土地巨幅變動，顯非事實，況且被告係一公益社團法人，秉承
        政府推動農業政策，非為營利單位，故與捷運之興建所產生之經濟效益並無
        因果關係。
    三、依據原告之訴欲調整為依該土地當年度申報地價總額百分之七計算之租金，
        即由原每年租金四十九萬七千六百六十九元調整為每年九十一萬零一百十八
        元，兩相比較漲幅高達百分之八十三，而以目前房地產市場景氣嚴重蕭條，
        閒置房屋、土地比比皆是，又臨近地段，房租地租均逐漸向下調整，故被告
        承租原告之土地雖申報地價調高，但利用價值並未提高，且該三筆土地面積
        不大，地形呈三角形之畸零地，其尖角面向景文街，原告單獨使用效益不彰
        ，故原告請求調整租金顯非合理。
    四、被告目前營運困難，實無法承受再調漲租金之負擔，被告請求按目前市場景
        氣確實不佳事實，暫維持原租金，不予調整，俟景氣恢復時，被告當願配合
        調昇。
  參、證據：提出地籍圖、土地複丈成果圖等影本各一件、土地登記影本四件、照片
      二幀為證。
    理　　由
一、原告主張被告以不定期方式承租祭祀公業高積淵所有坐落如附表所示地號之土地
    三筆，自七十九年七月間起，每年均按七十八年度申報地價年息百分之七計算給
    付租金，惟現今上開土地較諸七十八年度之申報地價已調漲近二倍之多，尤以台
    北市景美捷運站興建後，系爭土地週圍交通更為便利，儼然成為新興之景美商圈
    ，使系爭土地價值產生巨幅變動，遠超過被告利用該土地所得之經濟利益，被告
    仍按七十八年度申報地價年息百分之七計付租金，對原告有所不公，為此依民法
    第四百四十二條前段規定，訴請自本件起訴狀繕本送達翌日起，調整系爭土地每
    年租金依各該土地當年度申報地價總額年息百分之七計算。並請求被告自起訴狀
    繕本送達翌日起，每年七月十五日起給付原告依上開方法計算之租金等情；被告
    則以系爭土地周圍目前尚非屬繁華地帶，各行業營運情形，每況愈下，且被告係
    一公益社團法人，秉承政府推動農業政策，非為營利單位，與興建捷運所產生之
    經濟效益無關。而目前房地產市場景氣嚴重蕭條，閒置房屋、土地比比皆是，又
    系爭土地臨近地段，房租地租均逐漸向下調整，系爭土地申報地價雖經調高，但
    利用價值並未提高，且該三筆土地面積不大，地形呈三角形之畸零地，尖角面向
    台北市○○街，原告單獨使用，效益不彰，原告請求調整租金漲幅高達百分之八
    十三，顯非合理，亦使目前營運困難之被告，無法負擔等語，資為抗辯。
二、查原告主張被告以不定期方式承租祭祀公業高積淵所有坐落如附表所示地號之土
    地三筆，自七十九年七月間起，每年均按七十八年度申報地價年息百分之七計付
    租金，即每年固定給付租金四十九萬七千六百六十九元等事實，業據其提出土地
    登記謄本為證，並為被告所自陳，堪信為真實。
三、按未定期限之不動產租賃，因該不動產價值之昇降，當事人得聲請法院增減其租
    金；又城市地方建築基地之租金，以不超過土地申報總價額年息百分之十為限，
    民法第四百四十二條前段及土地法第一百零五條準用同法第九十七條第一項定有
    明文。至於出租人就不動產租賃物為增租之請求，所加租額之多寡，應以土地繁
    榮之程度及鄰地租金比較等情形為標準，最高法院二十年度上字第二八三號亦著
    有判例可資參照。本件系爭土地位於台北市○○○路○段與景文街接口處，鄰近
    夜市、菜市場、戲院、百貨公司、郵局、警察局、捷運站等人潮眾多商業繁榮地
    帶，交通便利，被告承租土地供興建房屋開設農會營業，系爭土地申報地價較諸
    七十八年度，已調漲近二倍等事實，業據原告提出土地登記謄本、本院七十九年
    度訴字第四八六七號民事判決、台灣高等法院八十年度上字第一二四三號民事判
    決、最高法院八十一年度台上字第四六五號民事裁定、位置圖及現場照片等件為
    證，並為被告所不爭。則系爭土地價值增加，被告仍按七十九年度之申報地價年
    息百分之七計付固定之租金，迄未調整，原告依上開規定，訴請調整租金，自無
    不合。本院審酌系爭土地增值，利用價值提高，鄰近地段繁榮之程度，及被告使
    用所受之利益，以及七十九年間經法院確定判決依申報地價總額年息百分之七定
    其租金數額等情，認被告承租系爭土地每年租金調整為按各該土地申報地價總額
    年息百分之七計算為適當。至於被告以前詞置辯，並未與七十八年間系爭土地之
    價值昇降相較，且就鄰近行業營收及土地租金均逐漸向下調整一節，亦未舉證以
    實其說，自不足影響系爭租金之審酌。
四、次按於履行期未到前請求將來給付之訴，非被告有到期不履行之虞者，不得提起
    ，民事訴訟法第二百四十六條定有明文。是將來給付之訴，以債權已確定存在，
    僅請求權尚未到期，因到期有不履行之虞，為其要件。於不定期租賃契約，其將
    來之租金請求權，可能因租賃契約當事終止或變更契約，而影響其存在或範圍，
    並非確定之債權，自不得遽行提起將來給付之訴。本件兩造所訂租賃契約為不定
    期租賃，原告另請求被告自起訴狀繕本送達翌日即九十年八月二十八日起，每年
    七月十五日起給付原告依系爭土地當年度申報地價總額百分之七計算之租金，核
    係請求自九十一年七月十五日後之給付，為將來給付之訴，揆諸上開說明，自有
    未合。
五、從而，原告依民法第四百四百四十二條前段，訴請自起訴狀繕本送達翌日即九十
    年八月二十八日起調整被告所承租系爭土地之每年租金，按各該土地申報地價總
    額年息百分之七計算，為有理由，應予准許；逾此部分之請求，為無理由，應予
    駁回。
據上論結，原告之訴為一部有理由，一部無理由，依民事訴訟法第七十九條但書判決
如主文。
中　　　華　　　民　　　國　　九十一　　年　　　一　　　月　　 十五 　　日
　　　　　　　　　　　　　　　　　　　民事第六庭　法　官　黃明發
右正本證明與原本無異
如對本判決上訴，須於判決送達後廿日內向本院提出上訴狀
中　　　華　　　民　　　國　　九十一　　年　　　一　　　月　　 二十二　 日
　　　　　　　　　　　　　　　　　　　　　　　法院書記官　謝梅琴
附表：
┌──┬───────────────────┬────────┐
│編號│   坐        落        地        號   │面積（平方公尺）│
├──┼───────────────────┼────────┤
│一  │台北市○○區○○段三小段一一七地號    │二三五          │
├──┼───────────────────┼────────┤
│二  │台北市○○區○○段三小段一一八地號    │十              │
├──┼───────────────────┼────────┤
│三  │台北市○○區○○段三小段一一八之一地號│二              │
└──┴───────────────────┴────────┘
